臺灣板橋地方法院民事判決　　　　　　　94年度訴字第1099號
原　　　告　甲○○
訴訟代理人　徐光佑律師
複代　理人　林長泉律師
被　　　告　金裕工業有限公司
法定代理人　丁○○
訴訟代理人　丙○○
　　　　　　乙○○
上列當事人間請求拆屋還地事件，經本院於民國94年12月13日言
詞辯論終結，判決如下：
    主      文
原告之訴及假執行之聲請均駁回。
訴訟費用由原告負擔。
    事實及理由
一、程序方面：
    按訴狀送達後，原告不得將原訴變更或追加他訴，但有請求
    之基礎事實同一，或擴張或減縮應受判決事項之聲明者，或
    因情事變更而以他項聲明代最初之聲明者，或不甚礙被告之
    防禦及訴訟之終結者，不在此限；被告於訴之變更或追加無
    異議，而為本案之言詞辯論者，視為同意變更或追加（民事
    訴訟法第255 條但書第1 項第2 款、第3 款、第7 款、第2
    項規定意旨參照）。本件原告於起訴時，以「金裕企業有限
    公司」為被告，嗣更正為「金裕工業有限公司」（見本院卷
    第25頁）；又訴之聲明第1 項原為：「被告應將坐落臺北縣
    樹林市○○段297 地號土地上，占用土地面積約117 平方公
    尺之地上物全部拆除，並於騰空後將占用之土地返還予原告
    及其他共有人。」，惟其後變更為：「被告應將坐落臺北縣
    樹林市○○段297 地號土地，占用土地面積約98.93 平方公
    尺之地上物，全部拆除，並於騰空後將占用之土地返還予原
    告及其他共有人。」（見本院卷第104 頁），經核原告前開
    變更乃係減縮應受判決事項之聲明，且不甚礙被告之防禦及
    訴訟之終結，自應予以准許。
二、原告主張：
（一）坐落於臺北縣樹林市○○段297 地號土地（下稱系爭土地
      ）本係訴外人劉葉笑、劉塗、劉月娥及劉有義4 人所共有
      ，惟劉葉笑已於80年1 月25日與原告訂立買賣契約，將其
      就系爭土地應有部分1/3 出賣原告，嗣原告於93年間向本
      院向劉葉笑提起所有權移轉登記事件，經本院93年度訴字
      第879 號（下稱前案）於93年7 月26日判決本件原告勝訴
      ，並於嗣後確定，是依法於前案確定判決時，劉葉笑系爭
      土地應有部分已移轉登記予原告，惟系爭土地業經訴外人
      板信商業銀行股份有限公司（下稱板信商銀）查封登記，
      致無法辦理所有權移轉登記，然原告確已係系爭土地之共
      有人之一。
（二）被告就系爭土地並無何占有之正當權源，以搭建地上物方
      式占用系爭土地，原告屢次催討被告拆遷並返還土地，被
      告均置之不理，原告既為系爭土地共有人之一，自得依民
      法第767 條、第821 條之規定，請求被告將地上物拆除，
      並將占用之土地返還予原告及其他共有人。
（三）再查，被告主張其已具備時效取的地上權等情，然觀諸民
      法第772 條準用第769 條之規定，因時效而取得地上權登
      記請求權者，不過有此請求權而已，在未依法登記為地上
      權人以前，仍不得據以對抗土地所有權人而認其並非無權
      占有。是本件被告縱符合時效取得地上權要件，惟其既未
      辦理登記，被告仍係無權占有，原告自得訴請拆屋還地。
      另按「土地所有人建築房屋逾越疆界者，鄰地所有人如知
      其越界而不即提出異議，不得請求移去或變更建築物。」
      ，民法第796 條前段固規定甚明，惟被告自提起此項抗辯
      迄今均未證明原告、原告前手劉葉笑或系爭土地其他共有
      人有何知其越界而不即提出異議之事實，是被告抗辯難謂
      有據。
（四）被告雖提出租約，主張其占有系爭土地部分，係其於94年
      1 月1 日向訴外人劉正雄所承租坐落於臺北縣樹林市○○
      段367 建號建物（下僅以建號稱之）之一部分，然被告自
      80年6 月28日即已設籍於現址即門牌號碼臺北縣樹林市○
      ○街40號，焉有可能遲至94年1 月1 日始向劉正雄承租？
      至於被告公司設址於門牌號碼臺北縣樹林市○○街40號之
      廠房（下稱廠房），然依被告提出之367 建號建物之測量
      成果圖，及本件經臺北縣樹林地政事務所（下稱樹林地政
      ）於94年10月20日複丈結果可知，上開廠房除包括367 建
      號建物外，尚包括其他未辦理建物所有權第一次登記（下
      以通稱之保存登記稱之）之部分，即如附圖340 （B）、3
      49（B）、341（A）、343、281 （B）、353（A）及297（
      A ）所示部分（以下合稱為增建部分），而367 建號建物
      係建築於同段340 及349 地號土地上，並未擴及於占用系
      爭土地；且經鈞院至現場履勘，367 建號建物為加強磚造
      ，其餘增建部分均為鋼骨架之鐵皮屋，兩者性質及營造材
      料均不同，顯可區分，亦有被告公司所提出之違章建築拆
      除通知單可證。是足見除上開廠房除367 建號建物之範圍
      為合法建物外，其餘增建部分均為被告無權占用系爭土地
      後、越界所加建之鐵皮房屋，則原告請求拆除如附圖297
      （A ）所示之地上物，自於法有據。
（五）是原告聲明：被告應將坐落系爭土地上如附圖297 （A）
      所示（面積98.93 平方公尺）之地上物全部拆除，並於騰
      空後將該部分占用之土地返還予原告及系爭土地其他共有
      人，暨以供擔保為條件之假執行宣告。
三、被告則以：
（一）被告係向訴外人即被告公司股東劉正雄承租上開廠房，而
      劉正雄之所以取得上開廠房及坐落土地之所有權，係其於
      70年10月12日向訴外人晨隴企業股份有限公司（下稱晨隴
      公司）購買340 、341 地號2 筆土地及其上即367 建號建
      物，並向臺灣臺北地方法院（下稱臺北地院）處辦理認證
      並取得認證書，而占有原告所稱系爭土地上如附圖297 （
      A）地 上物係於買賣當時早已存在，即係劉正雄之前手所
      增建，而增建部分與367 建號建物相連，並非獨立之建物
      ，且自買賣當時至今已逾20年，而當時系爭土地之所有權
      人至今未變，惟均未見任何異議，是依民法第772 條準用
      同法第769 條及第770 條之規定，劉正雄承受前手其行使
      地上權意思之利益，就廠房占用系爭土地部分，已具備地
      上權時效取得之要件，原告於93年間方依判決確認系爭土
      地應有部分之移轉，是原告之請求，實屬無據。
（二）次查，劉正雄所有340 、341 地號土地與原告所有系爭土
      地相鄰，且原告僅為系爭土地共有人之一，應有部分2/6
      ，而劉正雄於取得340 、341 地號土地及367 建號建物時
      ，其前手將367 建號建物擴建增建部分時逾越疆界，系爭
      土地共有人業已知情而不為反對，故依民法第796 條規定
      ，因相鄰關係致一方之所有權擴張而他方之所有權受到限
      制，其權利義務對於嗣後受讓367 建號建物所有人劉正雄
      仍繼續存在，從而原告即不得請求拆屋返還系爭土地。
（三）是被告聲明：
  １、原告之訴及假執行之聲請均駁回。
  ２、如受不利判決，願供擔保請准免為假執行。
四、原告主張系爭土地本係訴外人劉塗、劉月娥、劉有義及劉葉
    笑等人共有，惟劉葉笑已於80年1 月25日與原告訂立買賣契
    約，將其就系爭土地應有部分1/3 出賣原告，並經前案判決
    劉葉笑應將其上開應有部分之所有權移轉登記予原告確定，
    然系爭土地上如附圖297 （A）所 示地上物卻遭被告無權占
    有等情事，固據其提出系爭土地登記謄本、前案判決暨確定
    證明書等件為證（見本院卷第4 至9 頁），而被告之廠房目
    前確實占用系爭土地上如附圖297 （A）所 示部分之事實，
    業經本院至現場勘驗，並經樹林地政測量後繪製複丈成果圖
    （即附圖，見本院卷第96、97頁），而被告對其廠房占用系
    爭土地之事實不為爭執，惟以：廠房係向訴外人即該公司股
    東劉正雄所承租，而劉正雄係於70年10月12日向訴外人晨隴
    公司購買340 、341 地號2 筆土地及其上即367 建號建物，
    367 建號建物於劉正雄購買時即與現況相同，即所有增建部
    分均係劉正雄之前手所增建，增建部分與367 建號建物相連
    ，並非獨立建物，斯時系爭土地共有人明知劉正雄之前手越
    界建築，亦均未異議，且迄今已逾20年，劉正雄係繼受其前
    手行使地上權之意思占有系爭土地等語為辯，亦據其提出34
    0 、341 地號土地、367 建號建物登記謄本、房屋租賃契約
    書、認證書等件為證，是被告究係以何方式占用系爭土地，
    且該占用部分在法律上之評價為何，實為本件重要之爭執，
    先此指明。
五、按所有權人原有建築物之外另行增建者，如增建部分與原有
    建築物無任何可資區別之標識存在，而與之作為一體使用者
    ，因不具構造上及使用上之獨立性，自不得獨立為物權之客
    體，原有建築物所有權範圍因而擴張，是以原有建築物為擔
    保之抵押權範圍亦因而擴張（最高法院88年臺上字第485 號
    判決意旨參照）。經本院會同兩造及樹林地政測量人員至現
    場進行勘驗，發現：「．．．勘驗結果：1 、門牌號碼光興
    街40號之建物，一邊為加強磚造，一邊為鋼骨架搭成之鐵皮
    屋。2 、依兩造所述，靠近297 地號土地部分，應為鋼骨架
    搭成之鐵皮屋。3 、此建物（1 樓）除了外牆以外，並無內
    牆隔離，僅有樑柱。4 、此建物由被告作為工廠使用。」等
    事實，有勘驗筆錄在卷可稽（見本院卷第89至91頁），現場
    經樹林地政人員測量後，發現該建物包括367 建號建物及未
    辦理保存登記之增建部分，而367 建號建物與增建部分無任
    何可資區別之標識存在，業經本院勘驗如前（見勘驗筆錄勘
    驗結果第三項所載，本院卷第89至91頁），是增建部分顯係
    與367 建號建物作為一體使用者，揆諸首揭說明，增建部分
    因不具構造上及使用上之獨立性，自不得獨立為物權之客體
    ，367 建號建物所有權範圍自因而擴張，而該廠房占有系爭
    土地部分（即如附圖297 （A）所 示）亦係增建部分之一部
    分，更無從獨立為所有權之客體；再查，367 建號建物之所
    有人確為訴外人劉正雄，而非被告，亦有被告所提之367 建
    號建物登記謄本在卷可查（見本院卷第67頁），是縱認該廠
    房無權占爭土地為真，惟應負拆除責任之人亦係訴外人劉正
    雄，而非被告；又被告既係依據其與劉正雄間之租賃契約而
    占用系爭廠房，是在原告未證明劉正雄係無權占用系爭土地
    之情況下，被告亦無從負返還占有系爭土地之義務，是原告
    之主張尚非可採，被告之抗辯洵非無據。
六、從而，原告依據民法第767 條、第821 條之規定，請求被告
    將系爭土地上如附圖297 （A）所 示之地上物拆除，並將該
    占有部分土地返還予原告及系爭土地之其他共有人等情，為
    無理由，其假執行之聲請亦失所附麗，自應併予駁回。
七、本件事證已臻明確，兩造其餘攻擊防禦方法及舉證，經本院
    審酌後，或與本件之爭執無涉，或對本件判決結果不生影響
    ，爰不一一論述，併此敘明。
八、訴訟費用負擔之依據：民事訴訟法第78條。
中　　華　　民　　國　　94　　年　　12　　月　　27　　日
                  民事第二庭法　官　鍾啟煌
以上正本係照原本作成。
如對本判決上訴，須於判決送達後20日內，向本院提出上訴狀，
上訴臺灣高等法院（應按他造人數提出繕本）。
中　　華　　民　　國　　94　　年　　12　　月　　27　　日
                            書記官　李威賜
